【裁判字號】    99,上易,389
【裁判日期】    990914
【裁判案由】    返還不當得利等
【裁判全文】
臺灣高等法院民事判決                 99年度上易字第389號
上  訴  人  恆基數位科技股份有限公司
法定代理人  乙○○
被 上訴 人  富圓科技有限公司
法定代理人  甲○○
訴訟代理人  余梅涓律師
複代理人    陳君沛律師
上列當事人間請求返還不當得利等事件，上訴人對於中華民國99
年3月11日臺灣板橋地方法院98年度訴字第1574號第一審判決提
起上訴，經本院於民國99年8月31日言詞辯論終結，判決如下：
    主  文
原判決關於駁回上訴人後開第二項之訴部分及訴訟費用之裁判（
確定部分除外）均廢棄。
被上訴人應再給付上訴人新台幣貳拾萬伍仟參佰伍拾陸元及自民
國九十八年七月二十八日起至清償日止，按週年利率百分之五計
算之利息。
其餘上訴駁回。
第一審（確定部分除外）及第二審訴訟費用由被上訴人負擔七分
之一，餘由上訴人負擔。
    事實及理由
一、本件上訴人經合法通知，未於言詞辯論期日到場，核無民事
    訴訟法第386條各款所列事由，爰依被上訴人之聲請，由其
    一造辯論而為判決。
二、上訴人起訴主張：伊於民國（下同）97年5月28日向被上訴
    人訂購「雪之泉自然湧泉水」1500 ml及600ml各5,000箱產
    品，並先後於97年7月29日匯款給付被上訴人新台幣（下同
    ）151,000元及於97年8月21日匯款給付被上訴人707,355元
    （其中132,825元係瓶標費用）。詎被上訴人於收受上開貨
    款後竟無法交貨，但僅於97年12月4日匯款退還501,950元，
    尚有356,405元卻拒不返還。因被上訴人無法依約交貨，致
    伊市場商譽受損，且因無貨品可賣無法達成預期之市場銷售
    如賣場、連鎖超市及學校機關等，造成伊受有市場營運損失
    ，以每月1萬箱，每箱毛利15元，共計6月，合計為90萬元之
    損害（10,000×15×6＝900,000）及員工薪資支出損失，以
    業務3人，每人每月25,000元，計3個月，合計為225,000元
    之損害（25,000×3×3＝225,000），二者損害共計為1,125
    ,000元。另伊前曾將所購買自然湧泉水產品寄存於被上訴人
    倉庫保管，共計1,308箱，每箱單價157元，合計價款205,
    356元，惟被上訴人卻遲未返還。為此爰本於不當得利及債
    務不履行損害賠償之法律關係求為命被上訴人給付1,686,76
    1元（356,405＋1,125,000＋205,356＝1,686,761）及自起
    訴狀繕本送達翌日起至清償日止按週年利率百分之五計算利
    息之判決。
三、被上訴人則以：伊固受領上訴人上揭款項計858,355元，但
    伊因所委製廠商山內公司倒閉致無法生產交貨，故伊已退還
    上訴人501,950元，其餘款項未予返還，乃係因扣抵下列款
    項：(1)其中132,825元之瓶標費用係上訴人所約應負擔支出
    ，並由伊依上訴人指示委託支付予訴外人嘉祥發公司製作完
    成新瓶標，上訴人自不得請求返還。(2)兩造曾約定瓶蓋模
    具費用84萬元由雙方平均分擔二分之一即各42萬元，上訴人
    曾保證須出貨達93,000箱以上，應負擔之42萬元並由上訴人
    自訂購之「雪之泉自然湧泉水」產品成本中攤提給付【即每
    箱須約攤提4.5元（420,000÷93,000≒4.5）】，但上訴人
    事後僅出貨22,500箱，未達原約定之93,000箱，致實際僅攤
    提101,250元（22,500×4.5＝101,250），依約即應賠償伊
    未出貨之每箱4.5元之攤提費用，尚欠318,750元（420,000
    －101,250＝318,750）。(3)上訴人自伊委製廠商山內公司
    司載貨時，共載出裝載貨品使用之棧板291件，並未返還，
    經山內公司向伊求償，伊已按每件280元，共計81,480元（
    291×280＝81,480）賠償給付予山內公司，自應予以扣抵。
    從而上訴人主張未交貨應返還貨款356,405元，扣抵上開款
    項後，上訴人尚積欠伊176,380元（356,405－132,825－318
    ,750－81,480＝－176,380）。至上訴人主張伊所保管之1,
    308箱產品部分，因97年9月中旬颱風來襲淹水，造成伊倉庫
    遭淹沒致伊所保管上開產品因而全部滅失，此乃不可抗力所
    致，伊並無過失，自無須負賠償責任。又上訴人主張之營業
    損失部分均屬不能證明，尚屬無據云云，並於原審提起反訴
    ，求為命上訴人給付176,380元及自反訴狀繕本送達翌日起
    至清償日止按週年利率百分之五計算利息之判決。
四、原審就上訴人之請求為其一部勝訴一部敗訴之判決，即判命
    被上訴人給付223,580元及遲延利息，而駁回其餘部分之請
    求，並駁回被上訴人之反訴（被上訴人敗訴部分，即被上訴
    人就瓶蓋模具費用與棧板賠償費用之抵銷抗辯，與判命給付
    部分，未據被上訴人聲明不服，已告確定，此部分不再論述
    ）。上訴人不服，提起本件上訴，其上訴聲明：(一)原判決不
    利上訴人部分廢棄。(二)上開廢棄部分，被上訴人應再給付
    1,463,181元及自起訴狀繕本送達翌日起算之法定遲延利息
    。(三)訴訟費用由被上訴人負擔。被上訴人答辯聲明為：(一)上
    訴駁回。(二)第二審訴訟費用由上訴人負擔。
五、本件經依民事訴訟法第463條、第270條之1第1項第3款規定
    ，整理兩造不爭執事項並協議兩造簡化爭點為：
  (一)兩造不爭執事項：
  1.被上訴人於96年12月5日授與所經營之「雪之泉自然湧泉水
    」產品之通路總發貨權予上訴人，並有證明書一紙可憑。
  2.上訴人於97年5月28日向被上訴人訂購「雪之泉自然湧泉水
    」1,500ml及600ml各5,000箱產品，並先後於97年7月29日匯
    款給付被上訴人151,000元及於97年8月21日匯款給付被上訴
    人707,355元（其中132,825元係瓶標費用）。嗣被上訴人因
    無法交貨，但被上訴人僅退還上訴人501,950元，尚有356,
    405元被上訴人主張扣款而未返還。
  3.就上開產品，兩造約定由上訴人負擔新瓶標費用及製版費。
  4.被上訴人另代為寄庫保管上訴人所買受之「雪之泉自然湧泉
    水」產品1,308箱，每箱單價157元，合計價款205,356元，
    惟尚未返還上訴人。
  (二)兩造爭執之事項：
    上訴人主張其於97年5月28日向被上訴人訂購「雪之泉自然
    湧泉水」1500ml及600ml各5,000箱，伊已給付被上訴人價款
    858,355元（其中132,825元係約定上訴人應負擔之新瓶標費
    用），被上訴人嗣因所委製廠商山內公司倒閉致無法生產出
    貨，兩造合意解除契約，被上訴人乃於97年12月4日匯款退
    還上訴人501,950元，尚有356,405元未返還及被上訴人前所
    代上訴人保管之1,308箱產品未返還之事實，為兩造所不爭
    執，茲兩造所爭執者為：被上訴人得否為上揭瓶標費用之抵
    銷扣款，及以颱風淹水之不可抗力原因，據為免予賠償所保
    管產品損害之理由，並上訴人得否請求被上訴人債務不履行
    之營業損失賠償。
六、茲就兩造所爭執者分述如下：
  (一)被上訴人得否為瓶標費用132,825元之抵銷扣款？
    查上訴人前所匯款項中之132,825元係新瓶標製作費用，兩
    造已約定由上訴人負擔，為上訴人所不爭（見五、(一)兩造不
    爭執事項3.），上訴人雖辯稱上開新瓶標被上訴人實際上並
    未委託他人製作，亦未見新瓶標成品提出，被上訴人既未製
    作新瓶標，即應將該費用返還等情，惟查證人楊茗傑已結證
    稱「上訴人訂貨我不清楚，但是我有收到新的瓶標，約有好
    幾疊，一疊可以生產一萬六千瓶，是由誰寄來的我忘記了。
    新的瓶標產品並沒有開工生產，因為被上訴人並沒有指示要
    生產，當初被上訴人有講說要生產新的瓶標產品，但實際上
    被上訴人並沒有指示下單生產，所以我們也沒有開工生產。
    我收到新的瓶標的時間約在97年8月底，是在發生颱風淹水
    之前的事情」（見原審卷98年12月24日筆錄第4頁），足證
    被上訴人收受上開132,825元後，確有委託第三人製作新瓶
    標，並業經交付予受託生產廠商山內公司收受，等待指示生
    產，自不因事後上訴人未見新瓶標式樣或被上訴人嗣後不能
    依約交貨，即謂被上訴人並未依約委託他人製作，是被上訴
    人既已依約委製新瓶標，則該費用132,825元即得為抵銷扣
    款，上訴人謂被上訴人並未委製新瓶標而應依不當得利返還
    132,825元，即不足採。
  (二)上訴人向被上訴人所購自然湧泉水1,308箱每箱單價157元，
    因未提領，寄存被上訴人倉庫，被上訴人未返還，是否應賠
    償其價款205,356元？
    查上訴人前所訂購而由被上訴人代為寄倉保管1,308箱產品
    之事實，為被上訴人所不爭執（見五、(一)兩造不爭執事項4.
    ），而按寄託物返還之期限雖經約定，寄託人仍得隨時請求
    返還，民法第597條定有明文，則上訴人自得請求被上訴人
    返還寄託物。被上訴人抗辯其所保管之上開1308箱產品，因
    寄倉於山內公司倉庫中，於97年9月中旬因颱風來襲淹水而
    全部滅失，因而主張因不可抗力之非可歸責於債務人即被上
    訴人之事由而主張免責云云，並舉證人楊茗傑為其證明方法
    。經查證人楊茗傑雖證稱「我記得是在97年9月15、6日遭辛
    樂克颱風受損，工廠是在宜蘭縣礁溪鄉○○路41之1號。工
    廠當時淹水嚴重，淹水深度約一米左右，遭污泥侵入，一些
    機器電腦設備、馬達、辦公室文件均遭泡水。後來我們評估
    機具設備要重新整理須花費好幾百萬元，且庫存的成品、半
    成品、備件、零件也都有遭淹水受損，約需要再近千萬元的
    出資，因公司本身財物就困難，加上此次受損，所以公司就
    被債權人聲請拍賣，目前公司已經停止營業」，「問：（公
    司倉庫有無保管被上訴人生產的包裝水？）有，約保管一千
    多箱，是前一批的產品，新瓶標的產品並未生產」、「（問
    ：97年9月中旬保管的一千多箱產品是否有遭淹水？）有，
    因為我們生產出來後成品的下方有棧板約十公分高，然後在
    上面堆疊成品，淹水高度約在二箱多的成品，因為成品是以
    紙箱包裝，所以水會沿著紙箱往上吸收，我們一個棧板是疊
    五層的成品，上面再加一個棧板後再疊五層，所以堆疊的成
    品約10箱的高度，因為紙箱受淹水之後軟化，無法承受壓力
    ，所以倒下，地上仍有退水之後的污泥及積水，所以紙箱倒
    下後破裂受損，產品就無法出貨。我記得我有搶救出完整沒
    有破損的產品，約有4、5百箱，我有通知被上訴人趕快來提
    貨，因為沒有破損的4、5百箱產品，我也沒有地方可以放，
    所以就放在工廠的空地，我有通知被上訴人趕快馬上提貨，
    避免颱風過後又再下雨產品受損，結果後來隔天又下雨，被
    上訴人又沒有來提貨，搶救出來的產品又受水損而垮掉，產
    品就全部報廢。我後來是請清潔公司以怪手壓扁之後以廢棄
    物清走，因為紙箱受水損之後，黃色色澤會透印在包裝水的
    瓶身上，基於食品衛生，產品在市場上已無價值，所以不能
    再賣」（見同前筆錄）。然查證人楊茗傑提出之照片1本（
    計22幀，見原審卷附證物袋內）並不能判定在何處所拍攝，
    且照片上僅見該處地面潮濕，未見積水現象，亦未有自然湧
    泉水受損之畫面，況該1,308箱產品係上訴人向被上訴人所
    購買，上訴人以方便所開信用狀能於有效期間內承兌，故先
    開立進貨驗收傳票予被上訴人，而將該1,308箱產品暫放被
    上訴人倉庫內保管，於被上訴人通知出貨時，上訴人再開立
    出貨單簽收（亦即上訴人尚未提貨），業據被上訴人陳明在
    卷（見原審卷第36頁），並有兩造分別提出之憑據一紙（見
    原審卷第42 頁及本審卷第15頁）足證，而被上訴人並未依
    該憑據通知上訴人出貨，上訴人亦未開立出貨單簽收，縱上
    開產品因水災而損失，亦因上訴人並未開立出貨單簽收，則
    其危險自難謂已移轉於上訴人，而由上訴人負擔，是上訴人
    依不當得利及債務不履行損害賠償之法律關係，請求被上訴
    人返還該產品價款計205,356元，自屬有據，應予准許。
  (三)上訴人得否請求被上訴人債務不履行之營業損失賠償1,125,
    000元？
    上訴人主張被上訴人因所委製山內廠商倒閉致不能生產交貨
    ，自應負債務不履行損害賠償責任，並請求被上訴人賠償其
    市場營運損失，以每月1萬箱，每箱毛利15元，共計6月，合
    計為90萬元之損害（10,000×15×6＝900,000）及員工薪資
    支出損失，以業務3人，每人每月25,000元，計3個月，合計
    為225,000元之損害（25,000×3×3＝225,000），二者損害
    共計為1,125,000元等情。惟此已為被上訴人所否認，經查
    ，依上訴人於原審及本審所提出之「新申請之校園食品通過
    品項總件77件」及存證信函、廣告影本、員工薪資影本、產
    品價格表與販賣目標等，僅列出其品項明細及內容，並無任
    何有關本件未交貨之1萬箱產品之營業利益證明，而就所謂
    員工薪資損失亦未見提出證明並與其損害間之因果關係存在
    ，顯然尚不能證明其如何因此確實受有履行利益之營業損失
    及所受員工薪資支出之損害存在，是其請求被上訴人賠償債
    務不履行之損害賠償1,125,000元，自屬無據，不能准許。
七、綜上所述，上訴人主張其向被上訴人訂購「雪之泉自然湧泉
    水」，先後匯款151,000元及707,355元予被上訴人，被上訴
    人嗣因所委製廠商山內公司倒閉致無法生產出貨，兩造合意
    解除契約，被上訴人除於97年12月4日退還上訴人501,950元
    ，尚有356,405元未返還，然因其中132,825元約定由上訴人
    負擔之新瓶標費用，被上訴人確已委託他人製作並已交付山
    內公司，被上訴人予以扣抵，自屬有據，上訴人不得請求返
    還，此部分上訴人得請求返還之金額為223,580元（356,405
    －132,825＝223,580）；上訴人另以其寄倉之產品被上訴人
    未返還，因而請求被上訴人賠償寄倉保管1,308箱產品之價
    額205,356元，亦屬有據，應予准許。至上訴人以被上訴人
    無法交貨，致其受有營運損失及員工薪資損失合共1,125,
    000元，尚屬無據，不能准許。原審就上開應准許部分（
    223,580元＋205,356元＝428,936元）僅判命被上訴人給付
    223,580元及自起訴狀繕本送達翌日（即98年7月28日）起算
    之法定遲延利息，尚有違誤，上訴意旨指摘原判決此部分不
    當，求予廢棄改判，為有理由，爰由本院將此部分廢棄改判
    如主文第二項所示。其餘部分，原審為上訴人敗訴之判決，
    並無不合。上訴意旨仍執前詞，指摘原判決此部分不當，求
    予廢棄改判，為無理由，應駁回此部分上訴。
八、本件事證已臻明確，兩造其餘攻擊防禦方法並所援用之證據
    ，核於判決之結果不生影響，爰不予論述，併為指明。
九、據上論結，本件上訴一部為有理由，一部為無理由，依民事
    訴訟法第449條第1項、第450條、第79條、第463條、第385
    條第1項前段，判決如主文。
中    華    民    國    99    年    9    月    14    日
                  民事第二庭
                        審判長法  官  林敬修
                              法  官  黃豐澤
                              法  官  張靜女
正本係照原本作成。
不得上訴。
中    華    民    國    99    年    9     月    15    日
                              書記官  林麗觀

司法院資訊處製作；財團法人民間司法改革基金會備份。
